【裁判字號】    90,上,35
【裁判日期】    900710
【裁判案由】    返還價金
【裁判全文】
臺灣高等法院花蓮分院民事判決  九十年度上字第三五號
      上  訴  人  甲○○
      訴訟代理人  劉輝瑞律師
      被上訴人    乙○○
      訴訟代理人  王丕衍律師
右當事人間請求返還價金事件，上訴人對於中華民國八十九年十一月二十九日臺灣臺
東地方法院八十九年度訴更字第二號第一審判決提起上訴，本院判決如左：
    主    文
上訴駁回。
第二審訴訟費用由上訴人負擔。
    事    實
甲、上訴人方面：
一、聲明：
    （一）原判決廢棄。
    （二）駁回被上訴人在第一審之訴。
二、陳述：除與原判決記載相同者，茲引用之外，補稱：
    （一）按確定終局判決中已經裁判之法律關係，非特不得為新訴訟之標的。即於
          新訴訟用作攻擊防禦方法亦不得為與確定判決意旨相反之主張，其反於確
          定判決之意旨而為主張者，法院於判決時亦不得斟酌之。本件被上訴人於
          原審提起預備之客觀合併之訴，其先位之訴主張契約有效成立，惟因可歸
          責於債務人之事由陷於給付不能，原告因依民法第二百二十六條、第二百
          五十九條之規定解除契約，請求被告返還二百三十二萬元之價金及給付違
          約金一百十六萬元共計三百四十八萬元及其利息。被上訴人預備之訴，則
          主張如契約之給付不能，係不可歸責於被告之事由所致，並依民法第二百
          六十六條、第一百七十九條之規定，基於不當得利請求權，請求被告返還
          已付之價金二百三十二萬元及其利息。原審審理結果，認為契約無效，原
          告尚不得解除「無效」之買賣契約，請求回復原狀及返還已付之價金及違
          約金暨其利息，因而駁回其先位之聲明。亦即先位之訴，已經原判決駁回
          ，原告未對之提起上訴而告確定。被上訴人反於該確定判決主張契約有效
          但已解除，依民法第二五九條請求返還價金云云，自非法之所許。
    （二）被上訴人主張「本件與另件買賣為二個獨立之契約，另件買賣至今尚未解
          除或終止，則無兩個返還請求權互相抵銷之問題」乙節，按上訴人係主張
          本件買賣價金與另件買賣價金債務之抵銷因其中一個買賣契約無效，其價
          金債務不存在，故抵銷無法有效成立，被上訴人以為兩個返還價金請求權
          之抵銷，實屬誤解。
三、證據：與原審判決所記載者相同。
乙、被上訴人方面：
一、聲明：駁回上訴。
二、陳述：除與原判決記載相同者，茲引用之外，補稱：
    （一）按所謂互易契約，依民法第三百九十八條規定，係指當事人雙方約定互相
          移轉金錢以外之財產權者而言。本件契約，係被上訴人以金錢向上訴人購
          買土地，顯然係一般買賣，縱然兩造間就另一筆土地，另行成立買賣契約
          ，亦不當然轉變為互易契約。再者，本件契約，與另件買賣契約，係分別
          作成，有不同之標的，不同之計算價金方式，與互易為單純一個契約者不
          同，上訴人將本件契約解為互易契約，顯不合法。
    （二）農地買賣部分，因雙方預期於八十三年六月三十日前農地可變更為建地，
          並辦理分割及移轉登記，因此，給付並非完全不能。依照最高法院六十六
          年台上字第二六五五號及七十年台上字第四五三七號判例明示，當事人訂
          約時預期於不能之情形除去後為給付者，契約仍為有效，因而本件契約應
          屬有效。
    （三）本件價金返還請求權之依據以先位聲明，即契約有效而言，被上訴人行使
          契約解除權，則可依民法第二百五十九條第一項規定，請求上訴人返還受
          領之價金。如為後位聲明，即契約無效而言，契約既然無效，上訴人受領
          價金，並無法律上原因，依民法第一百十三條及第一百七十九條規定，應
          負返還不當得利之義務，被上訴人自得請求之。
    （四）又本件價金返還請求權與另件買賣，為二個獨立之契約，另件買賣至今尚
          未解除或終止，則無兩個返還請求權互相抵銷之問題。
    （五）另外，在契約有效並已解除契約之情形，由於違約金之約定，具有約定損
          害賠償之性質，又依民法第二百六十條規定，解除權之行使，不妨礙損害
          賠償之請求，因此，仍可依照違約金之約定，請求給付違約金。在契約無
          效情形，依民法第二百四十七條規定，當事人於訂約時知其不能或可得而
          知者，對於非因過失而信契約為有效致損害之他方當事人，負賠償責任。
          本件契約同時約定違約金，具有約定損害賠償之性質，又依民法第一百十
          一條但書規定，本件契約無效者，係指關於買賣土地部分，關於違約金部
          分，仍屬有效，因此，被上訴人仍可依此約定請求給付違約金。
三、證據：與原審判決所記載者相同。
    理    由
一、本件被上訴人於原審起訴，先位聲明主張依據契約解除後之法律關係請求上訴人
    返還買賣價金以及給付違約金，備位聲明則主張依據不當得利之法律關係請求返
    還買賣價金，其中先位聲明部分經原審法院判決敗訴後，被上訴人未就該部分上
    訴自已確定，本院僅就備位不當得利返還請求權部分為審理。
二、本件被上訴人即原告於原審起訴起訴主張兩造於民國（下同）八十三年一月間就
    上訴人所有之臺東縣鹿野鄉○○段四二一之五五一地號簽訂買賣契約，上訴人並
    向被上訴人稱該土地之地目雖為田，但即將變更為建地，並保證於同年六月三十
    日必可辦理分割及移轉登記。並約定上訴人不履行契約，應賠償以價金半數計算
    之違約金，並償還被上訴人已付之價金。被上訴人已依約給付價款完畢，惟因土
    地迄今未變更為建地，致上訴人未能辦理分割及移轉登記予被上訴人。兩造間之
    買賣契約既以不能之給付為標的，契約應為無效，被上訴人自得依據民法第一百
    七十九條不當得利返還請求權之法律關係請求上訴人返還已付之價金二百三十二
    萬元等語。
三、上訴人則先以上開買賣契約訂立時，上訴人已告知系爭土地係農地，上訴人從未
    保證該土地必可變更為建地，給付並非完全不能，契約應屬有效。且兩造雖係以
    一筆農地其中之一部分為買賣標的，但其不能情形非不能除去，而當事人訂約時
    並預期於不能之情形除去後為給付，依民法第二百四十六條第一項但書規定，本
    件契約應非無效。則上訴人收領買賣價金即無不當得利可言等語置辯。
四、被上訴人主張其於八十三年一月五日以二百三十二萬元之價格，向上訴人購買系
    爭土地其中二百十九點一二平方公尺部分之土地，雙方約定上訴人應於八十三年
    六月三十日點交並辦理移轉登記予被上訴人，上訴人如不履行契約，應賠償以價
    金半數計算之違約金，並償還被上訴人已付之價金，被上訴人旋依約清償前述價
    款（以上訴人向被上訴人所購買之另筆土地價款抵充）完畢，系爭土地迄今尚未
    變更為建地，致未能辦理分割並辦理移轉登記予被上訴人之事實，已據其提出與
    所述相符之不動產買賣契約書、公有耕地開墾工資讓渡書、土地登記簿謄本等為
    證，並為上訴人所不爭執，堪認被上訴人之主張為可採。
五、本件兩造就系爭土地之買賣契約效力究為何？按為擴大農場經營規模，防止農地
    細分，現有之每宗耕地不得分割及移轉為共有，為八十九年一月二十六日修正前
    農業發展條例第三十條所明定，而兩造買賣之土地，其地目為田，且並非全部買
    賣而僅為部分之買賣，上訴人既不能變更地目，將其分割或移轉登記與被上訴人
    為共有，是本件即係以不能之給付為契約之標的，依民法第二百四十六條第一項
    前段之規定，應屬無效，且亦無該條項但書及第二項之情形，從而被上訴人請求
    上訴人返還已給付之價款五萬元，即無不合，復有最高法院六十四年臺上字第三
    三一號判例意旨可資參照。經查兩造於八十三年一月五日訂立之系爭土地買賣契
    約，係以系爭土地面積五百六十九平方公尺其中二百十九點一二平方公尺為買賣
    標的，系爭土地並編定為特定農業區農牧用地，且系爭土地契約並明定八十三年
    六月三十日為系爭土地之給付期限，有兩造訂立之買賣契約及土地登記謄本在卷
    足憑，並為兩造所不爭執，而兩造締約當時農業發展條例修正前第三十條規定農
    地不得分割之規定，立法目的乃為每宗農地面積已嫌過小，故不另定最小面積單
    位，故當時一律不准分割，以防止農地細分，而兩造前開之系爭土地買賣契約，
    既以系爭土地之一部分為買賣之標的，違反當時之農業發展條例第三十條農地不
    得分割之強制規定，揆諸上開最高法院六十四年臺上字第三三一號判例意旨，即
    使兩造間訂約時有預期系爭土地於更改地目後才履行給付義務之意思，則在八十
    三年六月三十日之給付期限已確定系爭土地無法由農地變更地目為建地，依民法
    第二百四十六條第一項前段之規定，仍應認兩造就系爭土地之買賣契約為無效。
    兩造間之買賣契約既屬無效，被上訴人自得依據不當得利之法律關係請求出賣人
    即上訴人返還所受領之價金。
六、上訴人雖再抗辯兩造間就系爭土地之契約應為互易契約，則被上訴人以契約無效
    為由依不當得利規定請求上訴人返還之利益，應是請求上訴人返還上訴人向被上
    訴人所購買之另筆土地，而非買賣價款。且應與上訴人已給付自八十四年一月七
    日起至八十七年十二月二十三日止共九十五萬八千四百元之銀行利息、以及兩造
    互易契約上訴人所補貼給被上訴人之二十八萬元互相抵銷等情。
七、然查兩造於八十三間所訂立之前開系爭土地契約究為買賣契約亦或互易契約？按
    被上訴人所提出之兩造所訂立之前開系爭土地契約書面，很明確地在契約起頭寫
    明為「不動產買賣契約書」，另兩造就系爭土地之對價在該契約書面稱之為「買
    賣價金」，再者兩造就「買賣價金」之付款方式，諸如定金、第一期價金、第二
    期價金及第三期價金之金額，均載明在該契約書面，有該契約書在卷可按，可認
    兩造就系爭土地之締約真意應為買賣關係，雖然被上訴人亦自承其當時亦有另一
    筆土地要賣給上訴人，與系爭土地差價二十八萬元，上訴人並已付清之情節，惟
    與卷附之兩造系爭土地契約書之內容比較之下，可認兩造應以二個獨立之土地買
    賣契約，偶然地互相予以抵銷雙方應須給付之價金並補償差額，以完成兩個獨立
    買賣之交易，則上訴人抗辯兩造係訂立互易契約之情，顯不足採。兩件買賣契約
    既屬各自獨立之契約，其效力自不互相影響，則另件買賣契約既屬有效之契約，
    並不生價金返還之問題，則被上訴人即無對於上訴人負有何種債務，自無從主張
    抵銷。上訴人之此項抗辯，自無足採。
八、再就上訴人得否就其買賣價金所給付之八十四年一月七日起至八十七年十二月二
    十三日止共九十五萬八千四百元之銀行利息、及兩造兩筆土地交易上訴人所補貼
    給被上訴人之二十八萬元互相抵銷？先就銀行利息而言，兩造就系爭土地買賣契
    約中明定於八十三年六月三十日未移轉完畢上訴人應給付買賣價金之銀行利息，
    而此約定為系爭土地買賣契約之一部分，並且系爭土地買賣契約因標的不能為無
    效，已如前述，則此利息給付由上訴人之約定亦歸於無效。然就買賣價金二百三
    十二萬元銀行利息之給付義務，尚非可直接歸由被上訴人承擔，蓋參酌民法第一
    百八十二條第二項「受領人於受領時知無法律上之原因或其後知之者，應將受領
    時所得之利益，或知無法律上之原因時所現存之利益，附加利息，一併償還，如
    有損害，並應賠償」及同法第一百十三條「無效行為之當事人，於其行為當時知
    其無效或可得而知者，應負回復原狀或損害賠償之責任」之規定，可認立法上對
    受領利益時知無法律上之原因或其後知之惡意受領人，應返還相對人利益及賠償
    損害，而本件上訴人並自認於締約當時已明知系爭土地為農地，且後來亦明知系
    爭土地無法變更地目為建地致無法分割，因此上訴人受領系爭土地之買賣價額二
    百三十二萬元後，按上開規定而應於知情系爭土地根本無法變更地目為建地致無
    法分割買賣之時起，就必須返還被上訴人所受利益、利息及賠償被上訴人損害，
    更無理由要求被上訴人須賠償上訴人所受價金利益之銀行利息損害。則上訴人主
    張就其買賣價金所給付之八十四年一月七日起至八十七年十二月二十三日止共九
    十五萬八千四百元之銀行利息互相抵銷之情，並不足採。
九、再就兩造兩筆土地交易上訴人所補貼給被上訴人之二十八萬元而言，被上訴人雖
    自承其當時亦有另一筆土地要賣給上訴人，與系爭土地差價二十八萬元，上訴人
    並已付清之情，同前所述，應認兩造以二個獨立之土地買賣契約，偶然地互相予
    以抵銷雙方應須給付之價金並補償差額，以完成兩個獨立買賣之交易，則本件系
    爭土地契約為獨立之買賣契約，該契約無效而產生之效力，與另一筆土地之交易
    之效力無關，故上訴人以本件契約無效為由，以無關係之兩筆土地交易所補償之
    差價二十八萬元主張抵銷，亦不足採。
十、從而，被上訴人依據不當得利之法律關係請求上訴人返還買賣價金給付二百三十
    二萬元，及自起訴狀繕本送達被告之翌日即八十八年三月三日起至清償日止，按
    週年利率百分之五計算之利息，為有理由，應予准許。原審判命上訴人如數給付
    ，於法並無不合。上訴意旨指摘原判決不當，求予廢棄改判，為無理由，應予駁
    回其上訴。
十一、據上論結，本件上訴為無理由，依民事訴訟法第四百四十九條第一項、第七十
      八條判決如主文。
中      華      民      國    九十      年      七      月      十      日
                                  審判長法官    謝  志  揚
                                        法官    莊  謙  崇
                                        法官    賴  淳  良
右正本係照原本作成。
如不服本判決，應於收受送達後二十日內向本院提出上訴書狀，其未表明上訴理由者
，應於提出上訴後二十日內向本院補提理由書狀（均須按他造當事人之人數附繕本）
上訴時應提出委任律師或具有律師資格之人之委任狀；委任有律師資格者，另應附具
律師及格證書及釋明委任人與受任人有民事訴訟法第四百六十六條之一第一項但書或
第二項（詳附註）所定關係之釋明文書影本。
中      華      民      國    九十      年     七       月     十      日
                                  法院書記官    邱  廣  譽
附註：
民事訴訟法第四百六十六條之一（第一項、第二項）：
對於第二審判決上訴，上訴人應委任律師為訴訟代理人。但上訴人或其法定代理人具
有律師資格者，不在此限。
上訴人之配偶、三親等內之血親、二親等內之姻親，或上訴人為法人、中央或地方機
關時，其所屬專任人員具有律師資格並經法院認為適當者，亦得為第三審訴訟代理人
。


司法院資訊處製作；財團法人民間司法改革基金會備份。
